【裁判字號】    99,聲判,11
【裁判日期】    990331
【裁判案由】    聲請交付審判
【裁判全文】
臺灣士林地方法院刑事裁定              99年度聲判字第11號
聲  請  人
即  告訴人  乙○○
代  理  人  曾海光    律師
被      告  甲○○
            丙○○○
上列聲請人即告訴人因被告等偽造文書案件，不服臺灣高等法院
檢察署中華民國99年1月29日99年度上聲議字第956號駁回聲請再
議之處分（原不起訴處分案號：臺灣士林地方法院檢察署98年度
偵續字第397號），聲請交付審判，本院裁定如下：
    主  文
聲請駁回。
    理  由
一、聲請人即告訴人乙○○原告訴意旨略以：被告甲○○係徐謝
    綿（已歿）之子，與被告丙○○○為夫妻，聲請人係被告二
    人之姪子即徐謝綿之孫子。聲請人自民國91年6月7日起至94
    年6月29日止，在臺北市大同區○○○路43號永豐銀行建成
    分行（下稱永豐銀行，原名臺北國際商業銀行建成分行），
    分別辦理定期存款新臺幣（下同）100萬元、50萬元、108萬
    元及122萬元（下稱系爭存款），詎被告甲○○、被告丙○○○與徐謝綿共同基於偽造文書之犯意聯絡，未經聲請人同
    意，於94年12月7日前往永豐銀行，持前揭4紙定存單辦理定
    期存款解約，將該款項存入聲請人所申設之永豐銀行帳號00
    00000000000號帳戶，被告二人並即冒用聲請人名義填載取
    款憑條，持向永豐銀行提領383萬元，轉匯至徐謝綿所申設
    之永豐銀行帳號000000000000號帳戶內，嗣後陸續提領花用
    ，足生損害於聲請人。因認被告二人均涉有刑法第216條、
    210條行使偽造私文書罪嫌云云。
二、聲請人即告訴人乙○○不服臺灣高檢署上開駁回之處分，聲
    請交付審判，其聲請交付審判意旨略以：
  (一)系爭存款大部分係由徐謝綿贈與聲請人，已屬聲請人所有
      ，聲請人雖同意及委請徐謝綿全權處理，然無論如何變動
      ，徐謝綿均會事先通知聲請人，並取得許可後方動用，足
      見本案徐謝綿事前、事後均未通知，該解約及領款絕非出
      於徐謝綿之意。原處分似自始認定系爭存款為徐謝綿所有
      ，非聲請人所有，然若謂徐謝綿僅係為節稅方使用聲請人
      名義存款，徐謝綿豈有可能將系爭存款再匯回己身帳戶，
      致聲請人日後反恐生贈與稅之負擔；況系爭存款若非聲請
      人所有，何以聲請人有曾經自行動用之情事，且自行負擔
      多年來因利息所生之所得稅，足見該認定實有謬誤。
  (二)依馬偕紀念醫院臺北院區之病歷記載，徐謝綿自94年11月
      起即有意識混淆又無法言語之情事，且徐謝綿於94年12月
      7日案發當日亦曾前往上開醫院門診，其症狀為「Fluctua
      ted confusion and agitation」，顯見徐謝綿當日既有
      意識混淆又無法言語之情，豈有能力於當日甚或日後指示
      或授權被告二人或他人為定存解約之行為，證人即永豐銀
      行行員陳小華之證詞顯與徐謝綿當時之身體狀況不符。又
      經聲請人事後查證，除94年12月7日徐謝綿係在被告二人
      推輪椅下前往永豐銀行辦理解除定存單及匯款，其後數次
      之領款行為，因依銀行規定，領款人只須有印章及存摺即
      可領款，無須本人親自前往辦理，徐謝綿均未隨行，再觀
      以取款憑條上確係被告二人之字跡，更足見原處分逕予採
      認證人陳小華片面之詞，顯有違誤。此外，佐以徐謝綿保
      管之印章、存摺於94年11月初即遭被告二人取走，足認被
      告二人偽造文書之犯行極為明確。
  (三)徐謝綿發現被告二人於94年11月間取走其保管之印章、存
      摺後，曾以輪椅方式由菲傭陪同前往派出所報案，但因中
      風口齒不清，員警無法理解其言語，陪同之菲傭亦無法以
      中文表達而致無法受理；另被告二人以其子徐邦誠之名於
      95年1月初，以徐謝綿擅自在94年4月間變更保險單之受益
      人，向臺灣臺北地方法院對中國人壽保險公司提告，否認
      徐謝綿先前所為行為，是被告二人與徐謝綿間之關係可想
      而知，徐謝綿不可能於日後同意由被告二人至銀行代領或
      代為解約。
  (四)徐謝綿生前亦曾以被告甲○○之名存款於日盛銀行，以被
      告甲○○之子徐邦誠之名存款於永豐銀行，若如被告二人
      所述，係徐謝綿事先吩咐告知提領作為喪葬費之用，何以
      不提領被告甲○○或其子徐邦誠名下之存款；且被告二人
      在徐謝綿過世前未向聲請人說明，反於徐謝綿過世後，通
      知戶政及地政機關，以另一告訴人林徐黛玉（其告訴部分
      業經不起訴處分確定，詳如後述）戶籍上未記載養母之姓
      名，阻止林徐黛玉成為繼承人，更一再拒絕說明及提供存
      摺等資料予聲請人及代理人，足認渠等所為與一般經驗及
      論理法則相違。
三、按告訴人不服上級法院檢察署檢察長或檢察總長認再議為無
    理由而駁回之處分者，得於接受處分書後10日內委任律師提
    出理由狀，向該管第一審法院聲請交付審判；又法院認為交
    付審判之聲請不合法或無理由者，應駁回之，刑事訴訟法第
    258條之1第1項及第258條之3第2項前段分別定有明文。次按
    聲請交付審判制度旨在制衡檢察官濫用不起訴處分裁量權，
    係針對依現存證據（包含偵查中取得及告訴人提出者），顯
    已足資認定被告有成立犯罪之高度蓋然性（即具備起訴所需
    之證據高度），已符合刑事訴訟法第251條第1項所規定檢察
    官應提起公訴之「足認被告有犯罪嫌疑」情形，亦即該案件
    已經跨越起訴門檻，然檢察官卻違背經驗法則、論理法則或
    其他證據法則而為被告有利認定，始應為交付審判之裁定；
    倘依現存證據尚不足認被告確有成立犯罪之高度蓋然性，縱
    其他未經調查之證據尚非全無調查之必要，然因交付審判之
    審查制度，並無如同再議制度得為發回原檢察官續行偵查之
    設計，依此制度之立法理由與制度目的、檢察制度及司法審
    判制度之本質觀之，亦不能以此為由准予交付審判而補行其
    他證據之調查，而應依同法第258條之3第2項前段規定，以
    聲請無理由裁定駁回，否則不啻命法院取代檢察官而逕行偵
    查犯罪，大悖刑事訴訟法所揭櫫之彈劾主義精神。
四、程序部分：
  (一)本件聲請人即告訴人乙○○以被告甲○○、被告丙○○○
      涉犯偽造文書等罪嫌，向臺灣士林地方法院檢察署（下稱
      士林地檢署）提出告訴，迭經該署檢察官以98年度偵續字
      第397號不起訴處分後，聲請人不服而聲請再議，嗣臺灣
      高等法院檢察署（下稱高檢署）認再議為無理由，於99年
      1月29日以99年度上聲議字第956號處分書駁回再議之聲請
      ，上開處分書於99年2月12日送達，聲請人隨即於收受該
      署駁回再議處分書後10日內即99年2月22日委任律師提出
      理由狀向本院聲請交付審判。
  (二)經查，本院審核聲請人之程式要件，符合刑事訴訟法第
      258條之1第1項之規定，此有刑事委任狀及刑事聲請交付
      審判理由狀等件附卷可參，復經本院依職權調閱士林地檢
      署98年度偵續字第397號卷核閱屬實，並經高檢署99年3月
      2日傳真該處分書之送達回證在卷，參照前揭規定，聲請
      人向本院提起本件聲請，程序上即屬適法，合先敘明。
五、實體部分：
  (一)按犯罪事實應依證據認定，無證據不得認定犯罪事實，又
      不能證明被告犯罪者，應諭知無罪之判決，刑事訴訟法第
      154條第2項、第301條第1項分別定有明文；又認定犯罪事
      實所憑之證據，雖不以直接證據為限，間接證據亦包括在
      內，然而無論直接證據或間接證據，其為訴訟上之證明，
      須於通常一般之人均不致有所懷疑，而得確信其為真實之
      程度者，始得據為有罪之認定，倘其證明尚未達到此一程
      度，而有合理之懷疑存在而無從使事實審法院得有罪之確
      信時，即應由法院為諭知被告無罪之判決（最高法院76年
      台上字第4986號判例可參）。次按告訴人之告訴，係以使
      被告受刑事訴追為目的，是其陳述是否與事實相符，仍應
      調查其他證據以資審認（最高法院52年台上字第1300號判
      例可佐）。
  (二)訊據被告甲○○、被告丙○○○固不否認於94年12月7日
      ，與徐謝綿一同至永豐銀行辦理系爭存款之定存解約，將
      該款項存入聲請人即告訴人乙○○所申設之帳戶後，填載
      取款憑條，持向永豐銀行提領383萬元，轉匯至徐謝綿之
      帳戶，嗣後並陸續提領款項等事實，惟堅詞否認有何偽造
      文書之犯行，辯稱：系爭存款是徐謝綿以聲請人名義存的
      ，由徐謝綿處理，94年12月7日是徐謝綿要伊等陪同前往
      永豐銀行辦理定存單解約，並將款項存入徐謝綿帳戶，當
      日及之後所有解約、存款、提款都是徐謝綿親自授意，徐
      謝綿死亡後渠等即未再至銀行提領款項等語。
  (三)經查：
    1.無論徐謝綿以聲請人名義所存之存款係單純借名以避稅，
      或確有贈與之意，然聲請人既自承其名下系爭存款之定存
      單、存摺、印章、提款卡均由徐謝綿保管，其並同意及委
      請徐謝綿全權處理（見98年度偵續字第397號卷第27頁、
      本院卷第4頁），足認徐謝綿自有辦理系爭存款定存解約
      及提領存款之權限甚明；況聲請人為65年次出生（見本院
      卷第9-16頁），於94年間，已年近30，若徐謝綿欲將系爭
      存款交付聲請人自由運用，反係徐謝綿於動用之前須先通
      知聲請人以取得許可，徐謝綿豈有不將存單、存摺、印章
      、提款卡交付早已成年之聲請人之理，聲請人又豈有不要
      求取回上開物品以確實掌控系爭存款之可能；是縱有聲請
      人所稱，其曾數度動支其名下帳戶內之款項，並自行負擔
      多年來因利息所生之所得稅，亦難以此遽認其未同意且授
      權徐謝綿自行辦理系爭定存解約及提領存款。
    2.又查，依徐謝綿生前在馬偕紀念醫院臺北院區就診之病歷
      ，於94年12月7日固載有「Fluctuated confusion and
      agitation」等語，然於94年2月16日、94年3月18日、94
      年4月13日、94年6月8日、94年9月7日之病歷上，亦均有
      同樣之記載（見徐謝綿馬偕醫院病歷資料，卷外放），聲
      請人卻未曾爭執徐謝綿自94年2月起即已有意識不清情事
      ，反堅稱徐謝綿發現被告二人於94年11月間取走其印章、
      存摺後，曾以輪椅方式由菲傭陪同前往派出所報案，並於
      得知被告二人以徐邦誠之名於95年1月初向臺灣臺北地方
      法院對中國人壽保險公司提告後，不可能於日後同意由被
      告二人至銀行代領或代為解約等語，足認顯難憑此病歷記
      載，遽指徐謝綿於94年12月間已無能力表達解約之意思或
      作相關之指示；況觀以徐謝綿於95年4月23日進入馬偕醫
      院住院至95年6月8日死亡期間，意識程度雖有所波動，惟
      於95年4月24日16時許、95年4月25日2時30分許、4時許、
      8時許、14時許、95年4月26日9時許、16時許、95年4月27
      日0時許、8時許、16時許、18時許、95年4月28日0時許、
      8時許、11時許、16時許、24時許、95年4月30日0時許、8
      時許、16時許、95年5月1日0時許、8時30分許、10時30分
      許、11時30分許，意識程度均經護理人員評估為「clear
      」，且於95年4月26日16時許、95年4月30日16時許、95年
      5月1日0時許尚得由護理人員教導、鼓勵深呼吸咳嗽，於
      95年4月28日19時40分許亦經護理人員記載偶爾會哭泣，
      嗣於95年5月1日轉入一般病房治療後，期間意識清楚，可
      由口進食，至95年5月6日轉入加護病房後，仍於95年5月6
      日22時許、95年5月7日4時許、8時許、18時許、95年5月8
      日0時許、8時許、16時許、95年5月9日0時許、8時許、16
      時許、95年5月10日0時許、95年5月13日8時許、95年5月
      15日0時許、95年5月19日16時許、95年5月20日8時許、10
      時許、12時許，經護理人員評估意識程度為「clear」，
      且於95年5月7日8時許得由護理人員教導、鼓勵深呼吸咳
      嗽，並經護理人員記載情緒平穩，偶會自行拔管等情（見
      同上徐謝綿之病歷資料），實難遽認徐謝綿於94年12月間
      已喪失表達解約意思或作相關指示之能力。
    3.再者，被告二人與徐謝綿雖住於同棟不同樓層，另有菲傭
      與徐謝綿同住（見98年度他字第699號卷第13頁聲請人警
      詢筆錄），然縱有菲傭在旁就近照料，仍須有人給予指示
      ，並有生活開銷、提供生活必需品等需求應予處理；且徐
      謝綿過世前僅有被告甲○○一子，如其委請長子協助處理
      財務，甚至授權處理財務及過世後之處理方式，亦不悖常
      情；另佐以徐謝綿於95年4月23日急診入院時護理紀錄上
      家屬之簽名即為被告丙○○○，有該病歷所附護理紀錄1
      份附卷可憑（卷外放），足見被告二人所辯徐謝綿平日均
      由渠等照顧，渠等係經由徐謝綿之授權始為本案相關行為
      等語，並非無據，聲請人名下系爭存款之解約，以及存入
      其帳戶後之被提領行為，縱相關單據均由被告二人書寫，
      亦難遽認不可能在徐謝綿授權下為之。
    4.另佐以證人陳小華結證：「（94年12月7日前往解約是何
      人去辦的？）我記得他這些定存的款項都是由徐謝綿處理
      的」、「（故徐謝綿有乙○○的印章？）他奶奶辦理時都
      會一起帶來」、「（在轉存過程中，乙○○有無到場？）
      沒有，印象中都是他阿媽在處理」、「（解約時有無其他
      人一起前往？）我記得徐謝綿在處理這些定存及帳戶時，
      一開始都是自己本人前往處理，到了解約前沒多久可能徐
      謝綿行動不方便，就會有人推著輪椅帶他來這裡」、「（
      當時徐謝綿的表情為何？）看起來很正常」、「（徐謝綿
      當時有無被脅迫或其他異樣舉動？）沒有」、「（有沒有
      曾經看過乙○○前往貴分行處理本件定存單或定存帳戶？
      ）有時不見得是我處理的，但我處理時並沒有看過他本人
      來處理」、「（關於本件定存及定存帳戶的用印及書寫文
      字是否都是徐謝綿自己填寫蓋章？）基本上都是他，但有
      時行員會幫客人填寫，但我們會經過客人的確認及同意」
      、「（有沒有看過有他人在場幫徐謝綿填寫或蓋章之情形
      ？）我沒有印象」等語（見98年度偵字第6172號卷第61-
      62、64頁），足見系爭存款向來確由徐謝綿所掌理，縱有
      徐謝綿由他人推輪椅前往辦理之情事，徐謝綿亦無精神、
      表情不正常或遭受脅迫等異樣舉動，被告二人所辯，實非
      無稽。
    5.至聲請人固主張證人陳小華之證述與徐謝綿當時根本意識
      不清、無法表達、書寫或口述之身體狀況不符，亦與94年
      12月7日後被告二人係單獨前往提款，而無徐謝綿陪同之
      事實有間云云。惟94年12月7日徐謝綿是否確有意識不清
      或混亂之情事，尚非無疑，已如前述；況觀以證人陳小華
      上開證述，僅係以「印象中都是」、「一開始都是」、「
      可能」、「基本上都是」等大致、概括性的用語，描述徐
      謝綿就系爭存款有實際管領行為之事實，其未曾明確證述
      徐謝綿有「親自」蓋印或填寫取款憑條，對是否見過他人
      在場幫徐謝綿填寫或蓋章，亦僅陳稱「我沒有印象」而非
      「沒有」，此外亦未證述被告二人於94年12月7日後陸續
      自徐謝綿帳戶中提領款項是否有徐謝綿陪同，尚難認有何
      與具體事實不符之處；且衡諸證人陳小華到庭日期即98年
      9月24日距案發之94年12月7日已有3年多，因記憶模糊致
      對某具體日期實際用印、填寫取款憑條者為何人、又徐謝
      綿是否確有陪同前往等節毫無印象，亦與常情不悖，實難
      僅以此遽指其證詞不實而認全盤不足採信。
    6.其餘聲請意旨，或屬片面之見，或與被告等罪責認定無必
      然之關連，均不足以影響原處分關於聲請人告訴部分之認
      定結果。
六、綜上所述，原不起訴處分書及駁回再議處分書均已就聲請人
    各點予以斟酌，並就卷內證據詳為調查，認為調查途徑已窮
    ，復無積極證據足認被告等涉有聲請人所指之犯行，被告等
    之犯罪嫌疑應屬不足而為不起訴處分等情，業經本院調閱卷
    宗查核無誤，且原處分所載證據取捨、及事實認定之理由，
    尚無違背經驗法則、論理法則及證據法則，是原檢察長以被
    告罪嫌不足，予以駁回再議之聲請，亦無不當。本院認本件
    並無任何得據以交付審判之事由存在，聲請人聲請交付審判
    為無理由，應予駁回。
七、末按聲請人於偵查中已當庭確認其僅就關於其名下存款部分
    提出告訴，至另一告訴人林徐黛玉對被告二人侵占犯行之指
    訴部分，因逾法定6個月之告訴期間，經臺灣士林地方法院
    檢察署檢察官為不起訴處分，告訴人林徐黛玉亦未聲請再議
    ，本院自無庸審酌，併此敘明。
據上論斷，應依刑事訴訟法第258條之3第2項前段，裁定如主文
。
中    華    民    國    99    年    3     月    31    日
                  刑事第三庭審判長  法  官  李育仁
                                    法  官  孫曉青
                                    法  官  謝佳純
以上正本證明與原本無異。
本件不得抗告。
                                    書記官  游育慈
中    華    民    國    99    年    3     月    31    日

司法院資訊處製作；財團法人民間司法改革基金會備份。
